臺灣高雄地方法院民事判決　　　　　　　99年度重訴字第93號
原　　　告　謝猛雄
訴訟代理人　張標全律師
被　　　告　謝義雄
　　　　　　謝陳芬香
共　　　同
訴訟代理人　焦文城律師
　　　　　　施秉慧律師
複代理人　　蔡志宏律師
被　　　告　謝武雄
參加訴訟人　黃柏
　　　　　　黃鈺珺
兼前二人共同
訴訟代理人　黃龔惠美
參加訴訟人　黃堅致
上當事人間請求分割共有物等事件，經本院於民國100 年11月22
日言詞辯論終結，判決如下：
    主      文
坐落高雄市○○區○○段四七四地號土地、同段四七五地號土地
，准予合併分割。分割如附圖一所示：甲部分面積五百六十六平
方公尺分歸被告謝義雄所有；乙部分面積五百六十五平方公尺分
歸原告所有；丙部分面積五百六十六平方公尺分歸被告謝武雄所
有。
坐落高雄市○○區○○段七一三地號土地、同段七一五地號土地
，准予合併分割。分割如附圖二所示：甲部分面積一千四百八十
七平方公尺歸被告謝義雄、謝陳芬香按應有部分（一七七分之十
、一七七分之一六七）比例共同取得；乙部分面積一千四百八十
七平方公尺分歸原告謝猛雄所有；丙部分面積一千四百八十七平
方公尺分歸被告謝武雄所有；丁部分面積三百一十八平方公尺由
兩造（謝猛雄、謝義雄、謝陳芬香、謝武雄）按應有部分（五三
一分之一七七、五三一分之十、五三一分之一六七、五三一分之
一七七）比例共同取得。
原告其餘之訴駁回。
訴訟費用由被告謝義雄負擔百分之二十四，被告謝陳芬香負擔百
分之八，被告謝武雄負擔百分之三十一，餘由原告負擔。
    事實及理由
壹、程序方面：
一、按應有部分有抵押權或質權者，其權利不因共有物之分割而
    受影響。但有下列情形之一者，其權利移存於抵押人或出質
    人所分得之部分：一權利人同意分割。二權利人已參加共有
    物分割訴訟。三權利人經共有人告知訴訟而未參加。民法第
    824 之1 條第2 項定有明文。經查，原告起訴請求分割兩造
    所共有之坐落高雄市鳥松區（改制前為高雄縣鳥松鄉○○○
    段713 、715 、474 、475 地號之系爭土地，惟被告謝武雄
    將其對系爭土地之應有部分設定最高限額抵押權予第三人黃
    青雲，而黃青雲已死亡，故於本件訴訟進行中聲請對上開權
    利人即黃青雲之繼承人黃龔惠美、黃柏、黃鈺珺、黃堅致
    為告知參加訴訟，並經本院依法為訴訟告知，而黃龔惠美、
    黃柏、黃鈺珺、黃堅致乃於99年5 月13日聲請參加訴訟，
    揆諸上揭規定，應予准許，合先敘明。
二、本件被告謝武雄未於言詞辯論期日到場，核無民事訴訟法第
    386 條各款所列情形，爰依原告之聲請，由其一造辯論而為
    判決。
貳、實體方面：
一、原告起訴主張：
  (一)坐落高雄市○○區○○段474 地號、地目旱、面積1,005 平
    方公尺之土地；同段475 地號、地目旱、面積692 平方公尺
    之土地；同段713 地號、地目旱、面積270 平方公尺之土地
    ；同段715 地號、地目旱、面積4,509 平方公尺之土地，為
    兩造所共有，應有部分如附表一所示。因系爭474 、475 地
    號土地相毗鄰、系爭713 、715 地號土地相毗鄰，且除被告
    謝義雄將其原有系爭715 地號土地之應有部分1/3 贈與被告
    謝陳芬香外，共有人均相同。爰訴請就系爭474 地號、475
    地號2 筆土地；另就系爭713 地號、715 地號2 筆土地，均
    准予合併分割。再者，系爭4 筆土地依法並非不得分割之土
    地，且共有人間亦未訂有不分割契約，玆因共有人間無法為
    分割之協議，爰依民法第823 條第1 項前段之規定，聲明請
    求將系爭4 筆土地分割如附圖一、二所示。
  (二)另被告謝義雄自十餘年前，未經原告同意，就系爭713 、71
    5 地號土地予以全部占有使用，將其上如附圖三所示B 、C
    、D 建物（下稱系爭B 、C 、D 建物，其中B 建物部分已於
    99年8 月5 日拆除）租予訴外人「權興」、「禎耀」及「俞
    和」等公司使用，就逾越其應有部分之範圍獲有利益，致原
    告受有損害，被告謝義雄因此受有相當於租金之不當得利，
    而系爭713 、715 號兩筆土地之申報現值為每平方公尺新臺
    幣（下同）800 元，且該等土地靠近高級別墅區，出入市區
    方便，以土地總價年息百分之7 計算，相當於租金之不當得
    利1 年為124 萬7,733 元，原告應有部分為3 分之1 ，故被
    告謝義雄應給付原告之不當得利係1 年為8 萬7,341 元，自
    93年8 月20日起至98年8 月21日止，共計5 年期間，原告自
    得依民法第179 條規定，請求被告謝義雄給付436,705 元並
    加計法定遲延利息等語。
  (三)並聲明：1.兩造共有坐落如附表所示土地，准予分割。2.如
    附圖一所示甲部分面積566 平方公尺分歸被告謝義雄所有，
    乙部分面積565 平方公尺分歸原告所有，丙部分面積566 平
    方公尺分歸被告謝武雄所有。3.如附圖二所示甲部分面積14
    87平方公尺分歸被告謝義雄、謝陳芬香各按應有部分177 分
    之10、177 分之167 比例保持共有；乙部分面積1487平方公
    尺分歸原告所有；丙部分面積1487平方公尺分歸被告謝武雄
    所有；丁部分面積318 平方公尺由原告、被告謝義雄、謝陳
    芬香、謝武雄各按應有部分531 分之177 、531 分之10、53
    1 分之167 、531 分之177 比例保持共有。4.被告謝義雄應
    給付原告436,705 元，及自起訴狀繕本送達被告謝義雄之翌
    日起至清償日止，按週年利率百分之5 計算之利息。
二、被告之答辯：
  (一)被告謝武雄未於言詞辯論期日到庭，亦未以書狀作任何聲明
    或陳述。
  (二)被告謝義雄、謝陳芬香則以：同意按原告聲明之分割方案分
    割系爭4 筆土地。
  (三)被告謝義雄另辯以：
    1.系爭713 、715 地號土地原均係原告、被告謝義雄、謝武
      雄之父即訴外人謝清心所有，嗣謝清心死亡，由原告、被
      告謝義雄、謝武雄於76年3 月31日因分割繼承取得系爭土
      地應有部分各3 分之1 。嗣被告謝義雄於96年6 月1 日將
      其所有系爭715 地號土地之應有部分贈與予被告謝陳芬香
      。又鄰近之同段714 、718 、719 地號土地則為原告、被
      告謝武雄出售予被告謝義雄之土地，前開土地出售時，其
      上業已存有謝清心遺留之系爭B 、C 、D 建物，嗣被告謝
      義雄將系爭B 建物改建、翻修，系爭C 、D 建物則保留原
      狀從未變更，則被告謝義雄並非無權占有系爭713 、715
      地號土地，原告請求被告謝義雄返還相當於租金之不當得
      利洵無理由；縱認原告得請求被告謝義雄返還不當得利，
      然系爭B 、C 、D 建物僅占用系爭713 、715 地號土地之
      部分範圍，並未妨礙他共有人對系爭B 、C 、D 建物占用
      系爭713 、715 地號土地範圍外之部分使用收益，故僅得
      就系爭B 、C 、D 建物占用系爭713 、715 地號土地之面
      積，計算相當於租金之不當得利，原告逕以系爭713 、
      715 地號土地之全部面積計算不當得利，於法無據。
    2.況縱認被告謝義雄確有不當得利，原告亦於十餘年前無權
      占用：(1)原告、被告謝義雄、謝武雄共有之同地段726 地
      號土地如附圖四所示E3（面積11平方公尺）、727 地號土
      地如附圖四所示A1（面積69平方公尺）、E （面積115 平
      方公尺）、728 地號土地如附圖四所示E2（面積2 平方公
      尺）；(2)被告謝陳芬香與訴外人謝榮財共有之同地段719
      地號土地如附圖四所示A2（面積33平方公尺）、E1（面積
      68平方公尺）；(3)系爭715 地號土地如100 年4 月19日複
      丈成果圖所示A （面積298 平方公尺），原告無權占用面
      積共計596 平方公尺，其以混凝土灌漿之水泥平台、鐵皮
      圍籬等地上物，出租他人作為倉庫使用，此由原告起訴時
      僅主張系爭B 、C 、D 建物乃被告謝義雄所有，而未提及
      前開A 、A1、A2、E 、E1、E2、E3部分，即可知該部分係
      由原告占有使用，且證人謝榮財亦證述原告有將前開水泥
      平台、鐵皮圍籬占用並出租予他人等情，故原告因此獲有
      相當於租金之利益，亦致被告謝義雄、謝陳芬香受有損害
      。而系爭建物占用系爭713 、715 地號土地如附圖二所示
      B （面積37 5平方公尺）、C （面積42平方公尺）、D 建
      物（面積10 7平方公尺），合計為524 平方公尺，故原告
      無權占用之土地面積較系爭建物占用系爭713 、715 地號
      土地之面積為大，被告謝義雄自得就原告於本件起訴前回
      溯五年期間無權占用前揭所述土地所受之不當得利數額與
      原告請求不當得利數額之範圍內主張抵銷。
    3.並就此部分聲明：原告之訴駁回。
三、本院之判斷：
  (一)分割共有物部分：
    1.按各共有人，得隨時請求分割共有物。但因物之使用目的
      不能分割或契約訂有不分割之期限者，不在此限。又「共
      有物之分割，依共有人協議之方法行之。分割之方法不能
      協議決定，或於協議決定後因消滅時效完成經共有人拒絕
      履行者，法院得因任何共有人之請求，命為下列之分配：
      一、以原物分配於各共有人。但各共有人均受原物之分配
      顯有困難者，得將原物分配於部分共有人。二、原物分配
      顯有困難時，得變賣共有物，以價金分配於各共有人；或
      以原物之一部分分配於各共有人，他部分變賣，以價金分
      配於各共有人。」民法第823 條第1 項、第824 條第1 項
      、第2 項分別定有明文。原告起訴主張系爭4 筆土地為兩
      造共有，應有部分比例如附表一所示，系爭4 筆土地並無
      不能分割之約定，及兩造間並無法達成分割之協議等事實
      ，業據原告提出土地謄登記謄本4 紙為證，且為被告謝義
      雄、謝陳芬香所不爭執，堪信屬實。準此，系爭4 筆土地
      既依法令及物之使用目的無不能分割之情形，兩造就系爭
      4 筆土地亦無不能分割之約定，且不能以協議定分割之方
      法，則原告請求法院判決分割，合於首揭法律規定，應予
      准許。
    2.次按共有人相同之數不動產，除法令另有規定外，共有人
      得請求合併分割。共有人部分相同之相鄰數不動產，各該
      不動產均具應有部分之共有人，經各不動產應有部分過半
      數共有人之同意，得適用前項規定，請求合併分割。但法
      院認合併分割為不適當者，仍分別分割之。民法第824 條
      第5 項、第6 項亦有明定。查系爭474 、475 地號土地相
      毗鄰、系爭713 、715 地號土地相毗鄰，且除被告謝義雄
      將其原有系爭715 地號土地之應有部分1/3 贈與被告謝陳
      芬香外，共有人均相同，此有地籍圖、土地登記謄本附卷
      足參，而原告、被告謝義雄、謝陳芬香均同意合併分割，
      揆諸前開說明，且為使系爭4 筆土地能充分發揮經濟效益
      ，不致因逐筆分割，導致各共有人分得之土地過於狹小，
      或過於分散，不利於土地之整體利用，而有害及共有人與
      社會之經濟，故准許合併分割，應為妥適。
    3.再按裁判分割共有物，屬形成判決，法院定共有物之分割
      方法，固應斟酌當事人之聲明、共有物之性質、經濟效用
      及全體共有人之利益等，而本其自由裁量權為公平合理之
      分配，但並不受當事人聲明、主張或分管約定之拘束（最
      高法院93年度台上字第1797號裁判要旨參照）；又按共有
      物分割應審酌共有人之應有部分比例，各共有人之意願，
      各共有人間有無符合公平之原則及整體共有人之經濟利益
      等因素為通盤之考量，以求得最合理之分割方法。經查：
      系爭土地及鐵皮工廠等位於鳥松區○○里○○路旁的無名
      巷，附近南側是他人獨棟房屋社區（太陽大地別墅社區）
      ，另外三側均為他人土地，土地上為樹木、雜樹等（其中
      東側土地內有一棟鐵皮倉庫）；原告主張被告謝義雄、被
      告謝陳芬香占用的系爭三棟鐵皮工廠，其中北側二棟被告
      謝義雄、被告謝陳芬香已於99年8 月5 日拆除，僅餘東側
      一棟、上面未釘有任何門牌號碼，被告謝陳芬香陳稱此棟
      為兩造之父謝清心所建造，此棟被告謝義雄、被告謝陳芬
      香二人從未改建過，有改建的是已拆除的該二棟，工廠現
      租給第三人陳明松，已承租快二年，兩造未簽訂書面契約
      ，只有口頭約定；被告謝義雄、被告謝陳芬香主張原告占
      用的(1)鐵皮圍牆部分為自系爭土地西側開始以ㄇ字型圍起
      來，向南側延伸至與混凝土塊地皮相連接。(2)混凝土地皮
      係緊接於鐵皮圍牆向南延伸，至南側電線桿附近為止，混
      凝土塊高度80公分等情，業經本院勘驗屬實，製有勘驗筆
      錄可憑（卷一第187 頁）。本院審酌原告與被告謝義雄、
      謝陳芬香均同意採用如附圖一、二所示之分割方法、如原
      告聲明第1 至3 項所示之分割方案，被告謝武雄則未表示
      意見，準此，本院審酌兩造之意願、共有物之使用現狀、
      分割後之土地整體形狀、經濟效益及分割後通行道路之有
      無等情狀，認系爭4 筆土地應依附圖一、二所示分割方法
      分割，爰判決如主文第一項、第二項所示。
    4.末按共有人自共有物分割之效力發生時起，取得分得部分
      之所有權。應有部分有抵押權或質權者，其權利不因共有
      物之分割而受影響。但有下列情形之一者，其權利移存於
      抵押人或出質人所分得之部分：一、權利人同意分割。二
      、權利人已參加共有物分割訴訟。三、權利人經共有人告
      知訴訟而未參加，民法第824 條之1 第1 、2 項定有明文
      。本件兩造共有系爭土地，共有人中被告謝武雄以其系爭
      土地之應有部分3 分之1 設定抵押權予參加訴訟人之被繼
      承人，參加人並已參加本件共有物分割訴訟，是其抵押權
      應依上揭規定辦理，附此敘明。
  (二)不當得利部分：
    1.原告主張被告謝義雄未經原告同意，就系爭713 、715 地
      號土地予以全部占有使用，就逾越其應有部分之範圍獲有
      利益，致原告受有損害，被告謝義雄因此受有相當於租金
      之不當得利云云，惟被告謝義雄以上揭情詞置辯。經查：
      被告謝義雄辯稱系爭B 、C 、D 建物於謝猛雄、謝義雄、
      謝武雄等3 人之父謝清心生前即已興建完成一情，為原告
      所不爭執，且系爭713 、715 地號土地原為謝猛雄、謝義
      雄、謝武雄於76年3 月31日因分割繼承取得應有部分各3
      分之1 ，亦有土地登記謄本在卷可憑，則系爭B 、C 、D
      建物既係謝清心生前在其所有之系爭713 、715 地號土地
      上興建，可見系爭B 、C 、D 建物在占用系爭713 、715
      地號土地之初，因與土地同屬一人所有，即非無權占有；
      而系爭713 、715 地號土地上除如附圖三所示之B 、C 、
      D 部分外之其餘土地，並無由被告謝義雄特定排他地占有
      使用之情，此經本院到場勘驗屬實，並囑託高雄市仁武地
      政事務所制有如附圖三所示之複丈成果圖在卷足考，則原
      告主張被告謝義雄占有如附圖三所示B 、C 、D 部分以外
      之土地，顯非有據。綜此，原告主張被告謝義雄無權占有
      系爭713 、715 地號土地，洵非可採，則原告依不當得利
      之法律關係請求被告謝義雄給付原告436,705 元及自起訴
      狀繕本送達翌日起算之法定遲延利息，即屬無據，不應准
      許。
    2.本件原告對被告謝義雄並無不當得利請求權存在，已如前
      述，是被告謝義雄所為抵銷抗辯，自無庸審酌，附此敘明
      。
四、綜上所述，本件原告訴請裁判分割系爭4 筆土地，為有理由
    ，應予准許。又原告依民法第179 條規定，請求被告謝義雄
    給付無權占有系爭713 、715 地號土地之相當於租金之不當
    得利436,705 元，及自起訴狀繕本送達翌日起至清償日止按
    週年利率百分之5 計算之利息，為無理由，應予駁回。
五、本件為判決之基礎已臻明確，兩造其餘攻擊及防禦方法核與
    本件判決結果不生影響，爰不予一一論述，附此敘明。
六、按分割共有物之訴，核其性質，兩造本可互換地位，本件原
    告之起訴雖於法有據，然被告之應訴乃法律規定所不得不然
    ，其所為抗辯自為伸張或防衛權利所必要，是以本院認本件
    分割共有物部分之訴訟費用，應由兩造按應有部分比例分擔
    較為公允；而原告請求給付相當於租金之不當得利部分之訴
    訟費用，應由原告負擔。
七、訴訟費用負擔之依據：民事訴訟法第80條之1 、第78條，判
    決如主文。
中    華    民    國  100     年    12    月    12    日
                  民事第三庭  法  官  郭佳瑛
以上正本係照原本作成。
如對本判決上訴，須於判決送達後20日內向本院提出上訴狀。如
委任律師提起上訴者，應一併繳納上訴審裁判費。
中    華    民    國  100     年    12    月    12    日
                              書記官  黃琬婷
附表一：
 ┌──┬─────────────┬──────────────────┐
 │編號│坐落土地之地號            │合併前各共有人及應有部分            │
 ├──┼─────────────┼──────────────────┤
 │ 1  │高雄市○○區○○段474地號 │原告、被告謝義雄、謝武雄（均為1/3） │
 ├──┼─────────────┼──────────────────┤
 │ 2  │高雄市○○區○○段475地號 │原告、被告謝義雄、謝武雄（均為1/3） │
 ├──┼─────────────┼──────────────────┤
 │ 3  │高雄市○○區○○段713地號 │原告、被告謝義雄、謝武雄（均為1/3） │
 ├──┼─────────────┼──────────────────┤
 │ 4  │高雄市○○區○○段715地號 │原告、被告謝陳芬香、謝武雄（均為1/3 │
 │    │                          │）                                  │
 └──┴─────────────┴──────────────────┘
┌─────────────────────────┐
│附表二：兩造依如附圖二分配位置及合併後之應有部分比│
│例                                                │
├──┬──────┬────────┬──────┤
│稱謂│ 姓 名      │分配位置        │應有部分比例│
├──┼──────┼────────┼──────┤
│原告│ 謝猛雄     │乙              │ 177/531    │
├──┼──────┼────────┼──────┤
│被告│ 謝武雄     │丙              │ 177/531    │
│    ├──────┼────────┼──────┤
│    │謝義雄、謝陳│甲              │各按謝義雄  │
│    │芬香        │                │10/177、謝陳│
│    │            │                │芬香16/177比│
│    │            │                │例共有      │
├──┼──────┼────────┼──────┤
│兩造│謝猛雄、謝武│丁              │依序各按    │
│    │雄、謝義雄、│                │177/531 、  │
│    │謝陳芬香    │                │177/531 、  │
│    │            │                │10/531、    │
│    │            │                │167/531 比例│
│    │            │                │共有        │
└──┴──────┴────────┴──────┘